【裁判字號】    96,訴,3693
【裁判日期】    970923
【裁判案由】    妨害自由等
【裁判全文】
臺灣板橋地方法院刑事判決              96年度訴字第3693號
公  訴  人  臺灣板橋地方法院檢察署檢察官
被      告  庚○○
            子○○
上列一人之
選任辯護人  曾國龍律師
被      告  己○○  男  21歲.
                    身分證統一.
                    住桃園縣大.
            戊○○  男  25歲.
                    身分證統一.
                    住桃園縣大.
                    居桃園縣平.
            丑○○  男  27歲.
                    身分證統一.
                    住桃園縣平.
上列被告等人因妨害自由等案件，經檢察官提起公訴（95年度偵
字第28593 號、96年度偵字第1189號、第3821號），本院判決如
下：
    主  文
庚○○共同乘他人急迫，貸以金錢，而取得與原本顯不相當之重
利為常業，處有期徒刑壹年肆月，減為有期徒刑捌月，如附表二
所示之物均沒收；又共同私行拘禁，處有期徒刑捌月，減為有期
徒刑肆月；又共同傷害人之身體，處有期徒刑月，減為有期徒
刑壹月又拾伍日。應執行有期徒刑壹年，如附表二所示之物均沒
收。其餘被訴部分無罪。
子○○共同乘他人急迫，貸以金錢，而取得與原本顯不相當之重
利為常業，處有期徒刑壹年，減為有期徒刑陸月，如易科罰金，
以銀元佰元折算壹日，如附表二所示之物均沒收。其餘被訴部
分無罪。
高世爵、戊○○共同私行拘禁，各處有期徒刑柒月，均減為有期
徒刑月又拾伍日，如易科罰金，皆以新台幣壹仟元折算壹日；
又均共同傷害人之身體，各處有期徒刑月，如易科罰金，以新
台幣壹仟元折算壹日，均減為有期徒刑壹月又拾伍日，如易科罰
金，皆以新台幣壹仟元折算壹日。均應執行有期徒刑肆月，如易
科罰金，皆以新台幣壹仟元折算壹日。
丑○○無罪。
    事  實
一、庚○○與子○○為男女朋友關係，二人基於以重利為常業之
    犯意聯絡，自民國94年7 月間起至95年4 月間止，兩人所居
    住位於桃園縣中壢市○○路268 號12樓之住處，由庚○○提
    供資金擔任負責人，子○○則負責接聽電話、記帳、交付借
    款款項等事宜，而共同經營地下錢莊，兩人並透過於報紙上
    刊登借貸之小廣告或朋友介紹，招攬、引誘需款孔急陷於急
    迫之不特定人與其聯絡辦理貸款，待不特定人與之聯絡後，
    即相約在臺北縣三重市○○○路天台廣場、桃園縣中壢市○○路26 8號12樓之15等地交付借款金額，其借款利息之計算
    區分為兩種，一種為俗稱「日日會」之方式，以45天為1 期
    ，本金須於45日內平均攤還外，另於交付借款時需先預扣利
    息不等之利息；另一種係以10天為1 期，每10日需繳付計算
    方式不等之利息，於交付借款時亦需預扣利息，借款人於借
    款時需依庚○○之要求簽發本票作為債務之擔保，待借款後
    ，再由借款人按約定匯款利息，而以此方式收取與原本顯不
    相當之利息，並恃之為常業。庚○○、子○○並以上開方式
    ，經由子○○或其友人介紹，於附表一所示之時間，趁壬○○、丁○○、辛○○、癸○○、甲○○等人急需用錢紓困之
    際，分別貸放如附表一所載之金錢，暨收取該附表一所載與
    原本顯不相當之重利。嗣先後於95年12月6 日2 時30分許、
    同日4 時30分許，分別在桃園縣中壢市○○路268 號12樓之
    15及臺北縣新莊市○○街81巷4 弄6 號1 樓等地，為警持搜
    索票查獲，並扣得附表二、三所示物品，始悉上情。
二、又因附表一編號4 所示之借款人壬○○於向庚○○、子○○
    借貸後無法清償高額利息，屢次躲避庚○○之催討，庚○○
    因而心生不滿，竟與己○○、戊○○等人基於妨害自由之犯
    意聯絡，於95年7 月31日13時17分許，由戊○○駕駛其父親
    徐列焜所有之車號8N-6858 自小客車，搭載庚○○、己○○
    前往臺北縣蘆洲市○○○路226 號前，見壬○○之男友乙○○所駕駛之車號3837－MP號自用小客車停放該處，先在附近
    守候，待乙○○進入車內駕駛座，三人隨即一擁而上強行進
    入車內，庚○○先將乙○○由前座拖至後座，因乙○○不斷
    掙扎，庚○○即持原放置於車內之棒球鋁棒毆打乙○○，再
    以手銬銬住乙○○之雙手，將之壓制於後座之座位上，並以
    衣服蒙住乙○○之頭部等強暴方式，由戊○○駕駛上開車輛
    ，將乙○○強押至庚○○所開立、址設桃園縣中壢市○○路
    ○段46巷3 弄52號之阡城工程有限公司（以下均簡稱阡城公
    司）內予以拘禁；庚○○在阡城公司辦公室內，並命令己○○、戊○○再以膠帶綑綁乙○○之雙腳，要求乙○○向壬○○催討債務，然因乙○○之態度不佳，三人另再基於傷害之
    犯意聯絡，由庚○○徒手毆打乙○○，己○○及戊○○則在
    旁抓住乙○○之方式，共同傷害乙○○；庚○○等三人前後
    在車上及在阡城公司所為之傷害行為並造成乙○○受有前額
    及右眉處淺性裂傷、右側上下眼瞼挫傷、浮腫及瘀青、左右
    手腕挫傷瘀腫、雙膝挫傷瘀腫、背部大片挫傷瘀腫、鼻樑多
    處破皮傷之傷害，庚○○於該日15時許再命乙○○以電話向
    其女友壬○○籌措款項。嗣有民眾報警，由臺北縣政府警察
    局蘆洲分局小隊長調閱監視錄影帶，發現戊○○所駕駛其父
    親徐列焜所有之車號8N-6858 自小客車，再以該車牌號碼循
    線查悉當日使用該輛汽車之戊○○後，撥打電話聯繫戊○○
    要求渠等釋放乙○○，庚○○等三人始於翌日即95年8 月1
    日上午6 時30分許，將乙○○載至中壢交流道附近釋放。
三、案經乙○○、壬○○訴由台北縣政府警察局蘆洲分局報告及
    桃園縣政府警察局中壢分局報告臺灣桃園地方法院檢察署呈
    請臺灣高等法院檢察署檢察長令轉台灣板橋地方法院檢察署
    偵查起訴。
    理  由
甲、有罪部分：
壹、程序方面：
    按被告以外之人於審判外之言詞或書面陳述，除法律有規定
    者外，不得作為證據；又被告以外之人於審判外之陳述，雖
    不符合同法第159 條之1 至第159 條之4 之規定，但經當事
    人於審判程序同意作為證據，法院審酌該言詞陳述或書面陳
    述作成時之情況，認為適當者，亦得為證據。當事人、代理
    人或辯護人於法院調查證據時，知有第159 條第1 項不得為
    證據之情形，而未於言詞辯論終結前聲明異議者，視為有前
    項之同意，刑事訴訟法第159 條第1 項，及第159 條之5 ，
    分別定有明文。本判決於下列認定被告庚○○、子○○涉犯
    常業重利罪，暨被告庚○○、己○○、戊○○等人涉犯私行
    拘禁、普通傷害等犯行部分，所引用之各該被告以外之人於
    審判外之陳述（含各被告對於其餘共同被告基於「被告以外
    之人」身份所為之陳述），雖均屬傳聞證據，惟均經當事人
    於法院準備程序及審判期日中表示無意見，而不予爭執，且
    迄至言詞辯論終結前亦未再聲明異議，法院審酌此等證據資
    料製作時之情況，尚無違法不當及證明力明顯過低之瑕疵，
    亦認為以之作為證據應屬適當，故揆諸前開規定，依刑事訴
    訟法第159 條之5 規定，認前揭證據資料均例外有證據能力
    。
貳、實體方面：
一、認定犯罪事實所憑之證據及理由：
  (一)被告庚○○、子○○涉犯重利罪部分：
  1.上開事實欄一所載之事實，業據被告庚○○於本院審理時坦
    承不諱，核與被害人丁○○、癸○○、辛○○、壬○○、巫
    新閔等人於警詢中、偵查所指訴之情節相符，並有如附表二
    之扣案物在卷可稽，足認被告庚○○上開自白與事實相符，
    足堪採信。
  2.至被告子○○雖不否認上情，然抗辯：因重利借款之資金均
    係被告庚○○出資，伊並無受有任何報酬，故僅基於幫助之
    意思而幫助被告庚○○從事重利工作云云。惟按刑法上之幫
    助犯，係指以幫助之意思，對於正犯資以助力，而未參與實
    施犯罪之行為者而言，如就構成犯罪事實之一部，已參與實
    施即屬共同正犯（最高法院30年上字第1781號、49年台上字
    第77號等判例可稽）。查本件除附表一之被害人癸○○、辛○○、壬○○、甲○○等人於警詢及偵查中業均指稱係透過
    綽號「華華」之子○○向被告庚○○借款外，被告庚○○經
    以證人身份在本院審理時亦證稱：子○○與我居住的期間，
    有時候會請她幫忙轉交借款給借款人，有時候是請她幫我做
    帳，因為是兩個人的共同生活，所以子○○的生活費用幾乎
    是由我支出；94年下半年至95年上半年期間，子○○沒有工
    作，她這段期間，和我住在一起；附表一所列的丁○○、癸○○、辛○○、壬○○都是子○○的朋友介紹的，甲○○是
    由子○○介紹的，她們和子○○以前是在同一個區域的風化
    場所上班而認識，所以知道可以向她借錢，或者是知道子○○有管道可以借錢；除了我之外，子○○偶爾會去收利息，
    有比較熟的人，我會請他們交給子○○，再由子○○轉交給
    我；我平常有作帳，通常是我自己會先記錄一遍，然後再請
    子○○幫我整理一遍，是不定期記帳，如果我剛好在忙，我
    會打電話告訴子○○，什麼人拿錢給她，請她幫我代收，子
    ○○剛開始不知道我在放高利貸，是我做了一陣子之後，她
    才知道的；警察查獲時，所扣押之子○○所有之存摺，是我
    在使用，用來存放放款的金錢，也會讓那些借款人將該支付
    給我的利息或本金匯到那些帳戶內，自從子○○知道我在放
    高利貸後，我才開始使用這些帳戶，子○○有時候要支付一
    些家用開銷，她會拿金融卡去領這個帳戶裏的錢，一般都是
    我請她代領的，她知道帳戶裏的錢是我放款的錢；我不在的
    時候，子○○偶而會幫我接一下電話，之後她再轉告我，如
    果有人打電話來問借款的方式以及利息等等，子○○會請對
    方打我另外的手機，由我直接與他談等情（本院卷(一)第
    104-113 頁），核與被告子○○所述：我在94年至95年間與
    被告庚○○為男女朋友關係，我知道他從事貸放款的業務，
    他有刊登廣告，平常是他自己一個人做的，借款人通常是透
    過朋友介紹來向他借款，丙○○、癸○○、辛○○以及壬○○是透過朋友介紹說可以來問我哪裏可以借到錢，甲○○是
    我朋友，也有透過我向庚○○借錢；我沒有幫庚○○向借款
    人收取利息，只有偶而庚○○沒空的時候，有幫他送錢，我
    知道那是庚○○要借給他們的錢，有時候我會幫他記帳，記
    帳時間不一定，我有接過關於借款人要借款的電話，我都會
    轉告庚○○；94年至95年間我那時沒有工作，我的經濟來源
    收入是庚○○有時候會拿點零用錢給我用，我有在中國信託
    、台新銀行及郵局等處開戶，這些帳戶全部都是庚○○拿來
    用在放貸的帳轉入帳使用，我有從這些戶頭領過錢來用，用
    來支付家用開銷等情（本院卷(一)第114- 119頁），大致相符
    。執此以觀，被告子○○既明知被告庚○○係以從事貸款並
    收取與原本顯不相當之重利為常業，然其除介紹借款人向被
    告庚○○借款外，復會接聽借款電話、交付款項與借款人、
    偶爾向借款人收取利息，並負責記帳，且又提供其所有之金
    融帳戶存摺供被告庚○○作為貸款之放款或收取利息等犯罪
    行為之用，再參酌被告子○○平時並無其他工作及收入，而
    係自被告庚○○因從事常業重利所得之不法款項內，自行領
    取金錢作為其生活費用花用，並為其之經濟來源，從而被告
    子○○所參與者已屬常業重利罪之構成要件行為，且其與被
    告庚○○間就常業重利之犯行，亦確有犯意聯絡與行為分擔
    ，係屬共同正犯，被告子○○辯稱僅為被告庚○○重利犯行
    之幫助犯云云，顯不足採。
  3.基上，被告庚○○、子○○涉犯常業重利之犯行，已甚明確
    ，均堪以認定。
  (二)被告庚○○、己○○、戊○○等人私行拘禁、普通傷害罪部
    分：
  1.訊據被告庚○○、己○○、戊○○等人對於有在前述時、地
    ，以毆打、銬住手銬等強暴手段，強押被害人乙○○至阡城
    公司，並拘禁至隔日清晨始將之釋放等事實，業據被告庚○○、己○○、戊○○於本院審理時坦白承認，核與被害人乙○○於警詢、偵查所指訴之情節相符，並有證人壬○○之證
    詞足稽，另亦有台北縣蘆洲市○○○路266 號前之錄影監視
    畫面翻拍照片8 幀附卷可考，被告被告庚○○、己○○、戊○○三人前開不利於己之自白，應認與事實相符，而足採憑
    。至被告己○○、戊○○兩人在本院雖另有抗辯：在將被害
    人乙○○押回阡城公司後，渠二人待了一個多小時就先離開
    云云，然被告己○○、戊○○此部分之抗辯，要與被告庚○○之證述、被害人乙○○所述及當天實係因民眾報警，由警
    方調閱錄影帶發現被告戊○○所駕駛車輛之車號，再循線查
    悉戊○○之行動電話號碼後，員警撥打戊○○電話要求釋放
    被害人，被告庚○○、戊○○、己○○等三人始於隔日即95
    年8 月1 日凌晨6 時30分許，偕被害人乙○○一同離去之事
    實，明顯不符，已有避重就輕、飾詞卸責之嫌，就兩人此部
    分之抗辯，尚非可信。
  2.再者，被告庚○○等人於95年7 月31日下午14時許強押被害
    人乙○○返回阡城公司後，被告庚○○因不滿被害人乙○○
    之態度，因而再徒手毆打乙○○之事實，已為被告庚○○所
    不否認，並有被告己○○、戊○○之陳述、被害人乙○○在
    警詢、偵查中之指訴可參，暨有診斷證明書1 紙為證（見前
    列95年他字第7446號卷第42頁）。又被告己○○、戊○○兩
    人於被告庚○○在阡城公司另行傷害乙○○之際，雖無動手
    毆打之行為，然卻有在旁抓住乙○○之舉措，此業經被告己○○在本院準備程序供承：庚○○將被害人拉進他的車子帶
    回住處，之後庚○○叫我與戊○○用膠帶綁著被害人的腳…
    ，之後庚○○就打被害人，我與戊○○則幫忙抓住被害人，
    大概五分鐘之後，庚○○就與被害人在談錢的事情；我在被
    告庚○○的住處有將被害人的布條解開，並且有扶住被害人
    ，被告戊○○也有碰到被害人，他碰被害人的目的是拉起被
    害人，但是戊○○比較多的時間是在旁邊看電視，我們兩個
    從頭到尾都沒有打乙○○等語（見本院卷(一)第45-47 、62-6
    4 頁），及被告己○○、戊○○兩人在本院審理中自承：我
    們承認妨害自由的部分，至於傷害部分我們沒有作，我們並
    沒有打被害人，有幫忙抓被害人，但都是被告庚○○打的等
    語甚詳（本院卷(二)第75頁），另依被害人乙○○在警詢、偵
    查中證稱：…進去後就聽到鐵門聲音拉下來，帶我入辦公室
    ，把衣服拿開，用膠袋把我腳綁，用手銬把我的手銬住，就
    是杷我的手腳綁住，又把我蒙起來把我打一頓，是庚○○叫
    己○○、綽號海狗的人把我銬佳，附近還有2 、3 個男子在
    旁邊看，銬住後庚○○叫我打電話籌錢；診斷証明書的傷是
    被庚○○、海狗、己○○及另一名男子打我，是斷斷續續被
    打，先在車內被打，後來到庚○○的地方又被打，是二次被
    打造成的傷，車內三個人打的，有庚○○、己○○、海狗（
    即戊○○），第二次在庚○○的地方我想逃跑，他們恐嚇我
    不能跑，就把我蒙住一直打我，所以我不清楚是誰打的，只
    知道頭罩拿起來時有庚○○、己○○、海狗等6 、7 個人在
    場等語（前開95年他字第7446號偵查卷第578 、579 頁），
    已堪認定。且被告己○○與戊○○當天已受被告庚○○之指
    示共同在蘆洲市○○○路226 號前，以毆打、銬住手銬等強
    暴手段，強行將乙○○載至阡城公司，顯然均已明知不法情
    事之發生，但兩人回到阡城公司後迄至隔日清晨接獲警方電
    話前，卻均未離去，且被告庚○○於阡城公司內再徒手毆打
    乙○○之際，兩人復在兩旁觀看或抓住被害人，以利庚○○
    遂行傷害行為，是該二人在阡城公司內縱未親自下手實施毆
    打乙○○，仍確實已參與一部份之傷害犯罪行為，從而被告
    己○○、戊○○與被告庚○○就在阡城公司內傷害告訴人乙○○之犯行，自有犯意聯絡與行為分擔，屬共同正犯無訛，
    均應負傷害罪責，被告己○○與戊○○否認此部分之犯行，
    並抗辯伊二人並無動手打乙○○云云，或係出於對法律之誤
    解，或係屬卸責之詞，均無可採。從而被告庚○○、己○○
    、戊○○等三人在阡城公司公司內，於已剝奪乙○○之行動
    自由之情況下，再度共同傷害乙○○之犯行，已堪認定。
  3.職是，上開事證已臻明確，被告庚○○、己○○、戊○○等
    人共同私行拘禁及傷害被害人乙○○之犯行，洵足採憑。
二、新舊法之比較：
    按被告庚○○、子○○等人於常業重利行為後，94年2 月2
    日修正公布之刑法部分修正條文，業於95年7 月1 日施行。
    修正後刑法第2 條第1 項規定：「行為後法律有變更者，適
    用行為時之法律。但行為後之法律有利於行為人者，適用最
    有利於行為人之法律」，上揭條文係規範行為後法律變更所
    生新舊法律比較適用之準據法，於刑法修正施行後，應適用
    上揭條文之規定，為「從舊從輕」之比較。又法律變更之比
    較適用，比較時應就罪刑有關之共犯、未遂犯、想像競合犯
    、牽連犯、連續犯、結合犯，以及累犯加重、自首減輕暨其
    他法定加減（如身分加減）與加減例等一切情形，綜其全部
    罪刑之結果而為比較；且就比較之結果，須為整體之適用，
    不能割裂分別適用各該有利於行為人之法律，此即法律變更
    之比較適用所應遵守之「罪刑綜合比較原則」及「擇用整體
    性原則」（最高法院24年上字第4634號判例、27年上字第26
    15號判例、95年第8 次刑事庭會議決議意旨參照）。茲就與
    本案相關之刑法修正前、後條文之比較，分述如下：
  (一)刑法第28條原規定：「2 人以上共同『實施』犯罪之行為者
    ，皆為共同正犯。」新法修正為：「2 人以上共同『實行』
    犯罪之行為者，皆為共同正犯。」，將舊法之「實施」修正
    為「實行」。原「實施」之概念，包含陰謀、預備、著手及
    實行等階段之行為，修正後僅共同實行犯罪行為始成立共同
    正犯。是新法共同正犯之範圍已有限縮，排除陰謀犯、預備
    犯之共同正犯。新舊法就共同正犯之範圍既因此而有變動，
    自屬犯罪後法律有變更，而非僅屬純文字修正，應有新舊法
    比較適用之問題，而新法並未較有利於被告，仍應適用舊法
    即行為時法（最高法院97年度台上字第1408號判決參照）。
  (二)修正前刑法第345 條原規定：「以犯前條之罪（即刑法第34
    4 條之重利罪）為常業者，處5 年以下有期徒刑，得併科（
    銀元）3,000 元以下罰金」，修正後之刑法已刪除上開常業
    重利罪之條文規定（同法第344 條重利罪之規定則未修正）
    ；本件被告庚○○、子○○先後數次之重利犯行，依修正前
    之刑法規定，應僅論以刑法第345 條之常業重利罪（詳下述
    ），而修正後之刑法既已刪除上開常業重利之條文規定，則
    被告庚○○、子○○先後數次之重利犯行，即應就各次行為
    分別論以刑法第344 條之重利罪（法定刑為1 年以下有期徒
    刑、拘役或科或併科銀元1,000 元以下罰金），再依數罪併
    罰之規定分論併罰；比較新舊法之結果，修正後之規定，並
    未較有利於被告兩人。
  (三)修正前刑法第33條第5 款原規定：「罰金：（銀元）1 元以
    上」，依現行法規所定貨幣單位折算新臺幣條例第2 條規定
    折算為新臺幣後，上開罰金刑之最低數額即為新臺幣3 元；
    而修正後刑法第33條第5 款則規定：「罰金：新臺幣1,000
    元以上，以百元計算之」，即修正後之罰金刑最低數額，已
    提高為新臺幣1,000 元；比較新舊法之結果，修正後之規定
    ，並未較有利於被告兩人。
  (三)又以舊刑法第51條第5 款規定有關數罪併罰，分別宣告其罪
    之刑，在定其應執行之刑時，「宣告多數有期徒刑者，於各
    刑中之最長期以上，各刑合併之刑期以下，定其刑期。但不
    得逾二十年」，而新刑法第51條第5 款係規定：「宣告多數
    有期徒刑者，於各刑中之最長期以上，各刑合併之刑期以下
    ，定其刑期。但不得逾三十年」，經新舊法比較結果，新刑
    法並非較有利於被告庚○○。
  (四)綜上修正前、後刑法規定比較之結果，修正後之刑法規定，
    並未較有利於被告，揆諸前揭說明，本件自應適用被告庚○○、子○○行為時即修正前之刑法規定。
  (五)又刑法有關易科罰金（包括其折算標準）之修正，乃相當於
    科刑規範事項之變更，故如行為後有關易科罰金之規定有所
    變更者，亦應依刑法第2 條第1 項規定，為新舊法之「從舊
    從輕」比較；且所謂比較新舊法應整體適用，不能割裂適用
    ，乃係指與罪刑有關之本刑而言，並不包括易科罰金在內之
    易刑處分，故事關刑罰執行之易刑處分仍應分別適用最有利
    於行為人之法律（參看最高法院96年臺上字第2233號判決）
    。按95年7 月1 日修正施行後之刑法第41條前段有關易科罰
    金折算標準之規定為：「犯最重本刑為五年以下有期徒刑以
    下之刑之罪，而受六個月以下有期徒刑或拘役之宣告者，得
    以新臺幣一千元、二千元或三千元折算一日，易科罰金。」
    而修正前同條項就易科罰金之折算標準係規定：「得以一元
    以上三元以下折算一日，易科罰金」，再依廢止前罰金罰鍰
    提高標準條例第2 條之規定，就其原定數額提高為100 倍折
    算1 日，即係以銀元100 元、200 元、300 元折算1 日，折
    算為新臺幣幣值後，則為以新臺幣300 元、600 元、900 元
    折算1 日。是比較修正前後之易科罰金折算標準，自以重利
    行為時即修正前之規定，較有利於被告庚○○、子○○。故
    就被告子○○之犯行，依刑法第2 條第1 項前段，即應適用
    修正前刑法第41條第1 項前段及廢止前罰金罰鍰提高標準條
    例第2 條等規定，定其易科罰金之折算標準。
三、論罪科刑：
  (一)按刑法第344 條重利罪成立之要件，其中取得與原本顯不相
    當之重利，係指就原本利率、時期核算及參酌當地之經濟狀
    況，較之一般債務之利息，顯有特殊之超額者而言；此項犯
    罪，固須對於特定人為之，始能成立，至若明知社會上有因
    急迫而舉債濟急，及因輕率或無經驗而從事舉債之情形，預
    定苛刻條件，一俟他人告貸，藉以博取重利，為常業者，雖
    非對於特定人乘機利用，不能謂非對於一般人具有犯罪之概
    括犯意，則其犯有前項法條所載情事，即應論以同法（修正
    前）第345 條之罪（最高法院27年度上字第520 號判例意旨
    參照）。本件被告庚○○與子○○共同經營地下錢莊，並刊
    登廣告或透過被告子○○介紹，招攬於特種行業上班而需款
    孔急之如附表一所示之人向渠等借貸，並收取如附表一所載
    之重利，再以所賺取之重利作為兩人生活經濟之來源，揆諸
    前開判例意旨，被告庚○○、子○○之犯行，自屬以重利為
    常業。
  (二)次按刑法第302 條之妨害自由罪，係妨害他人自由之概括括
    規定，故行為人具有一定之目的，以非法方法剝奪人之行動
    自由者，除法律別有處罰較重之規定（例如略誘及擄人勒贖
    等罪），應適用各該規定處斷外，如以使人行無義務之事，
    或妨害人行使權利為目的，而其強暴脅迫已達於剝奪人行動
    自由之程度，即祇成立本罪，不應再依同法第304 條論處。
    誠以此項使人行無義務之事，或妨害人行使權利之低度行為
    ，應為剝奪人之行動自由高度行為吸收，不能以其目的在使
    人行無義務之事，或妨害人行使權利，認係觸犯刑法第302
    條第1 項及第304 條第1 項之兩罪名。且刑法第302 條第1
    項之法定刑，既較第304 條第1 項為重，則以私行拘禁之方
    法妨害人自由，縱其目的使人行無義務之事，或妨害人行使
    權利，仍應逕依第302 條第1 項論罪，並無適用第304 條第
    1 項之餘地（最高法院25年上字第3132號、29年上字第2359
    、3757號判例參照）。又刑法第302 條第1 項之剝奪他人行
    動自由罪，以私行拘禁或以其他非法方法，剝奪人之行動自
    由為要件，所謂非法方法，當包括強暴、脅迫、恐嚇等足以
    剝奪他人行動自由之情事在內，故剝奪他人行動自由所實施
    之非法方法，其低度之普通傷害、恐嚇、強制行為均應為妨
    害自由之高度行為所吸收，僅應論以刑法第302條第1項之妨
    害自由一罪；縱合於刑法第305條恐嚇危害安全之情形，仍
    應視為剝奪他人行動自由之部分行為，不應再論以該恐嚇危
    害安全罪（最高法院83年台上字第3592號、93年度台上字第
    1738號判決意旨參照）。是查，依被告庚○○在本院供述：
    乙○○上車後，我跟著開車門也上車，我跟他講我要找壬○○，他回說我憑什麼問他找壬○○，一言不合就打起來了，
    他先動手，然後就互相打起來了，我們在車上互相毆打的期
    間，他車上有一支截斷的棒球棒，我看到就順手拿起來打他
    ，扭打的地點是從前座打到後座，蓋住乙○○時，因為他沒
    有再亂動，我就沒有再打他，當天我有帶手銬過去，壓制住
    乙○○以後，為了防止他亂動才上手銬的；在車上的時候，
    因為他先動手反抗，先要打我，我才要打乙○○，我並沒有
    一開始就要打他的意思，我本來想要好好跟他講，請他帶我
    去找壬○○，畢竟欠我錢的人是壬○○不是乙○○，但我在
    車上的時候還沒有跟他講，他就很兇一副要打死人的樣子，
    比我還要兇的態度，他女朋友欠我錢，然後他的態度又那麼
    兇，我火大了，打他的時候自然下手就比較重了，在路上的
    時候，我們向路人問路時，發現他想要趁機逃跑，我們還用
    球棒戳他等語，暨被告己○○陳稱：庚○○沒有交代被害人
    出現的時候，如果他反抗，我們要怎麼做，後來庚○○先下
    車去跟被害人講話，我們看到庚○○跟被害人正在拉扯，所
    以戊○○就下車，之後，我就看到戊○○被打，我才跟著下
    車去制止等語，再徵諸被害人乙○○亦證述：我在車上掙扎
    了十幾分鐘，被坐在我旁邊的兩人毆打等情（見95年度偵字
    第28593 號偵查卷第578 頁），顯見被告庚○○等人原並無
    傷害乙○○之意圖，係因乙○○不斷掙扎，被告庚○○等人
    為達到妨害自由之目的，因而持原放置於車上之鋁棒毆打乙○○，是其等傷害乙○○之舉，核屬妨害自由所為之強暴手
    段，應屬明確。然被告庚○○、己○○、戊○○在阡城公司
    後另共同毆打被害人之行為，依據被告庚○○供承：到了阡
    城公司之後，把他帶下去，然後叫他打電話聯絡壬○○說我
    要跟她要錢，到了阡城公司之後，有使用膠帶把乙○○綑綁
    住，是我綁的，我還有再毆打乙○○幾下，我在阡城公司打
    乙○○的時候，乙○○沒有反抗，戊○○和己○○在那裏在
    旁邊看我跟人家要錢；車子開進公司以後，公司鐵門都已經
    放下來，他哪裏有辦法跑，雖然在車上就已經將他壓制住，
    但因為很生氣所以回到公司後再打他，當時打他的原因只是
    因為很生氣，不是因為他想跑，我是用手打，打他背部，下
    車後沒有用棒子打等情，暨參酌被告戊○○供承：在住處的
    時候，庚○○有打乙○○，因為乙○○剛開始說他找不到人
    還錢，庚○○就空手打他等語（參本院卷(一)第61頁），顯見
    被告庚○○等三人在阡城公司內再對被害人乙○○所為之傷
    害行為，係肇因於不滿乙○○之態度，始另行起意為之，況
    當時乙○○之行動自由既已受到剝奪，被告等人之傷害行為
    自非為達妨害自由而為之強暴手段甚明，先予敘明。
  (三)是核被告庚○○所為，係犯修正前刑法第345 條之常業重利
    罪、刑法第302 條第1 項之私行拘禁罪、同法第277 條第1
    項之普通傷害罪；被告子○○所為係犯修正前第345 條之常
    業重利罪；被告己○○、戊○○所為，均係犯刑法第302 條
    第1 項之私行拘禁罪、同法第277 條第1 項之普通傷害罪。
    又被告庚○○、己○○、戊○○等人將告訴人乙○○強押上
    車並載回阡城公司之過程中，對乙○○所為之傷害行為，因
    屬渠等在為私行拘禁而剝奪其行動自由犯行中所為之強暴手
    段，自屬該次私行拘禁之部分行為；另於剝奪被害人乙○○
    行動自由期間，並責令其打電話聯絡親友或壬○○籌措金錢
    等無意義之事，應視為剝奪他人行動自由之部分行為，強制
    使人行無義務犯行部分，亦包攝於妨害自由之一部分，故依
    前開說明，均不另論第277 條第1 項之普通傷害罪，及同法
    第304 條第1 項之強制罪，公訴人未將被告庚○○、己○○
    、戊○○等人傷害之行為，再予以區分係屬私行拘禁之強暴
    手段，抑或另行起意之傷害行為，而均認為應另論共同傷害
    罪，尚有誤會，併此敘明。再被告庚○○、子○○間就上開
    常業重利犯行，及被告庚○○、己○○、戊○○就前述私行
    拘禁、普通傷害等犯行，均有犯意之聯絡及行為之分擔，渠
    等並已共同實行犯罪之行為，皆應分按修正前、後刑法第28
    條論以共同正犯。另被告庚○○、己○○與戊○○三人在阡
    城公司內，因不滿乙○○之態度所為之共同傷害行為，既係
    在乙○○之行動自由已遭剝奪之情況下，另行起意為之，是
    該傷害犯行顯非渠等遂行私行拘禁之方法，更非私行拘禁之
    當然結果，故該私刑拘禁與普通傷害兩犯行間，顯非居於方
    法、結果之牽連關係。從而被告庚○○所犯上開常業重利、
    私行拘禁、傷害等三罪間，及被告己○○、戊○○所犯上開
    私行拘禁、傷害等二罪間，均屬犯意各別，行為互異，手段
    不同，皆應予分論併罰。爰審酌被告庚○○、子○○經營地
    下放款業務獲取重利，並以之為常業，被告庚○○係地下錢
    莊負責人為追討債務，竟起意聯絡被告己○○、戊○○等人
    以強押妨害被害人行動自由並進而私行拘禁之方式索債，復
    又毆打被害人，造成被害人身心受創，暨衡以其等犯罪之動
    機、目的、手段、參與犯罪之程度、犯罪所生之損害，及犯
    罪後尚未與被害人和解，被告庚○○均坦承犯行、被告子○○僅抗辯其參與常業重利罪之程度、被告己○○及戊○○均
    坦承私行拘禁犯行，但皆否認傷害行為之犯後態度等一切情
    狀，分別量處如主文所示之刑。又被告庚○○、子○○、己○○、戊○○等人所為上開犯行之犯罪時間均在96年4 月24
    日以前，合於中華民國九十六年罪犯減刑條例第2 條第1 項
    第3 款之規定，且均非同條例第3 條所規定不得減刑之罪，
    是就其等前開所犯之罪，併依上開減刑條例規定減其二分之
    一之刑期，並分別按修正前後之規定，各自諭知如易科罰金
    之折算標準，暨以減刑後之刑，並別依修正前後之規定，定
    被告庚○○、己○○、戊○○等人應執行之刑，以示懲儆。
  (四)末者，扣案如附表二所示之物，均係被告庚○○、子○○分
    別所有，且均供本件共同常業重利犯行所用之物或所得之物
    ，此據兩人於警詢及本院審理時供承在卷，爰併依刑法第38
    條第1 項第2 款、第3 款規定（本條文雖亦經修正，惟僅屬
    文字之變更，實質上並未修正，不生比較適用新舊法之問題
    ，應依一般法律適用之原則，直接適用修正後之規定），宣
    告沒收。另附表三所示之甲○○合會單，已據被告庚○○在
    審理中陳稱是一般之合會資料，與貸款無關；附表三所載之
    阡城公司營利事業登記證，亦僅為被告庚○○有開設阡城公
    司之證明文件，並非其經營地下錢莊業務或私行拘禁犯行之
    工具，更非犯罪所得之物，均無從宣告沒收。至被告庚○○
    、己○○、戊○○等人於犯私行拘禁、普通傷害罪所用之鋁
    棒、布條、手銬、膠帶等物，因鋁棒部分業經被害人乙○○
    在警詢中陳稱係其所有之物，其餘之物則因未扣案，復無證
    據可認係屬被告等人所有且仍然存在，均不予宣告沒收，附
    此敘明。
乙、無罪部分：
一、公訴意旨略以：因告訴人辛○○積欠被告庚○○如附表一編
    號3 所示之債務，並四處躲避拒不聯絡，被告庚○○經打探
    知悉辛○○所在，竟與被告子○○、丑○○及年籍姓名不詳
    綽號「小雅」之成年女子基於妨害自由之犯意聯絡，由被告
    丑○○遂駕駛車號3959－NB號自用小客車搭載子○○、「小
    雅」於95年10月4 日凌晨3 時許，在臺北縣三重市○○○路
    與同安街口擋住辛○○，由被告子○○下車命告訴人辛○○
    上車，辛○○表明不願意，被告子○○仍騙稱係至附近咖啡
    廳協調債務，而將辛○○強推上車，辛○○坐於後座中央，
    子○○、「小雅」則分坐其旁控制，被告丑○○隨即駕車搭
    載辛○○等人至阡城公司內，被告庚○○並拿出棒球棍作勢
    威脅，命辛○○設法以電話向親友籌措現金清償債務，期間
    並由被告子○○、丑○○輪流看守以防止辛○○趁隙逃逸，
    迄於翌日（即5 日）下午，因告訴人辛○○所聯絡之綽號「
    李姐」友人匯款27萬元至被告庚○○帳戶後，始獲釋放，而
    認被告庚○○、子○○、丑○○等三人另涉犯刑法第302 條
    第1 項之私行拘禁罪等語。
二、按犯罪事實應依證據認定之，無證據不得認定犯罪事實；不
    能證明被告犯罪者，應諭知無罪之判決，刑事訴訟法第154
    條第2 項、第301 條第1 項分別定有明文。又刑事訴訟法上
    所謂認定事實之證據，係指足以認定被告確有犯罪行為之積
    極證據而言，該項證據自須適合於被告犯罪事實之認定，始
    得採為斷罪資料；且事實之認定應憑證據，如未發現相當證
    據，或證據不足以證明，自不能以推測或擬制之方法，以為
    裁判之依據；次按認定不利於被告之事實，須依積極證據，
    茍積極之證據本身存有瑕疵而不足為不利於被告事實之認定
    ，即應為有利於被告之認定，更不必有何有利之證據，而此
    用以證明犯罪事實之證據，猶須於通常一般人均不至於有所
    懷疑，堪予確信其已臻真實者，始得據以為有罪之認定，倘
    其證明尚未達到此一程度，而有合理性之懷疑存在，致使無
    從為有罪之確信時，即應為無罪之判決，最高法院29年上字
    第3105號、30年上字第816 號、40年臺上字第86號、76年臺
    上字第4986號判例意旨及82年度臺上字第163 號判決意旨可
    循。又按告訴人指訴是以被告受刑事訴追為目的，是其陳述
    是否與事實相符，仍應調查其他證據以資審認，不得僅憑告
    訴人指訴據遽令被告入罪；復按告訴人之陳述如無瑕疵，且
    就其他方面調查又與事實相符，固足採為科刑之基礎，倘其
    陳述尚有瑕疵，則在未究明前，自不得遽採為論罪科刑之根
    據；而所謂無瑕疵，係指被害人所為不利被告之陳述，與社
    會上之一般生活經驗或卷附其他客觀事證並無矛盾而言，至
    所謂就其他方面調查認與事實相符，非僅以所援用之旁證足
    以證明被害結果為已足，尤須綜合一切積極佐證，除認定被
    告確為加害人之外，在推理上無從另為其他合理原因之假設
    而言（最高法院52年台上字第1300號著有判例及92年度台上
    字第5580號裁判亦可參照）。
三、訊據被告庚○○、子○○、丑○○等人固坦承因告訴人辛○○積欠如附表一編號3 所示之借款，而於上揭時、地由被告
    子○○、丑○○駕車在三重市○○○路與同安街口附近，以
    協調債務為由將辛○○載回位於桃園縣中壢市之阡城公司，
    辛○○並迄至隔日下午始行離去，及訴外人李莉曾於95年12
    月5 日下午匯款27萬元至庚○○之帳戶等事實，然均否認有
    何妨害自由或私行拘禁之犯行，被告庚○○辯稱：告訴人辛○○向伊借錢後，積欠30餘萬元之債務，卻避不見面，後經
    由辛○○之借款保證人丙○○即綽號「小雅」之人告知辛○○當日在三重市大同派出所製作筆錄，伊當時有事，所以先
    請被告子○○及「小雅」去派出所門口等她，因為外面風大
    ，所以才到車上談，他們兩人有以電話聯絡與伊聯絡，後來
    他們三人回到阡城公司後，伊才到現場，但是並沒有拿球棒
    威脅辛○○，且當時是辛○○自己表示有誠意要與伊解決債
    務，故自願留下來直到債務解決，之後她就四處打電話借錢
    ，嗣後並支付27萬元跟伊解決，債務解決之後，她就離開，
    期間並無限制其行動自由等語；另被告子○○抗辯：當時伊
    與「小雅」確實有到派出所去等辛○○，「小雅」是辛○○
    的保證人，「小雅」請辛○○上車，所以她就上車，之後我
    們到阡城公司，我就陪她聊天，晚上還有與她喝酒，這期間
    辛○○就在借錢、籌錢，當時是辛○○自己自願留下，而且
    她想要抽煙、吃東西，伊都會去買等語；被告丑○○則係以
    ：10月4 日凌晨是被告庚○○叫我去載他女朋友子○○去台
    北警察局等人，後來是「小雅」先上車，大概1 、2 小時後
    ，辛○○亦上車，辛○○上車的地方是在警察局門口，之後
    車子就開回中壢之阡城公司，車子停好，他們人進去之後，
    伊就離開，伊並無任何強押辛○○上車的情形等語置辯。
四、本件公訴人認被告庚○○、子○○、丑○○等人涉犯刑法第
    302 條第1 項私行拘禁犯行，無非係以告訴人辛○○於警詢
    、偵查中之指訴，及被告庚○○、子○○當時所使用電話之
    通訊監察譯文為其主要之論據。然查：
  (一)本案被告庚○○、子○○、丑○○等三人是否有私行拘禁告
    訴人辛○○之犯行，雖迭經告訴人辛○○於警詢及偵查中指
    訴歷歷，然依告訴人辛○○之前後指述，再經核諸案發前後
    被告庚○○、子○○分別使用之0000000000、0000000000行
    動電話之通訊監察譯文記載內容為：時間10月3 日23時51
    分49秒「（A ：0000000000陳，B ：0000000000）A ：妳們
    有去嗎？B ：我們才下交流道。A ：三重喔？B ：對阿。A
    ：妳去載淑真、優優一起去看怎樣。B ：我要去載淑真，優
    優在基隆。A ：好妳看怎樣啦再打給我。」時間10月4日0
    時3 分0 秒「（A ：0000000000陳，B ：0000000000）A ：
    現在怎樣？B ：都在派出所門口作筆錄（大同）。A ：那會
    到天亮。B ：李姐在門口等，只有一個門可以出入。A ：李
    姐她們有看到你？妳幾個人？B ：我不知道，我們只有三個
    人，淑真跟我，我要淑真躲後面，我怕她會認出我的車。A
    ：應該不會，李姐幾個人在那，都是誰？B ：她們三、四個
    吧，她現在叫人過來看我們，她們兩個小鬼，兩個看門口的
    ，我不怕她，我只是想要和她聊天又不是什麼。A ：妳問她
    錢要怎麼處理？B ：對阿我只是要找她聊天而已，剩下就淑
    真，看她怎樣處理，她作保，人不見當然找她。A ：等一下
    就把她叫上車，然後就把車子開走。B ：我知道我不會在這
    裡修理她。A ：好怎再打給我。」時間10月4 日0 時50分
    38秒「（A ：0000000000，B ：0000000000陳）A ：她們又
    叫一部車來了。B ：那怎麼辦？A ：都年青人對好幾個。B
    ：那她叫淑真下去跟她講。A ：對我知道，到旁邊講。B ：
    講一講帶到車上就載回來。A ：我知道，她又叫一部來了，
    我是怕她不讓我跟她講就把瓊玉抓到車上，不讓我說話。B
    ：那不要緊我們就到她店裡抓人，等看看。」時間10 月4
    日0 時53分35秒「（A ：0000000000陳，B ：00000000 00
    ）A ：到了嗎？B ：有到了到了。A ：那我這邊就開始了。
    」時間10月4 日2 時13分35秒「（A ：0000000000，B ：
    0000000000陳）A ：還沒出，她們有走過來但是沒看車上。
    B ：妳看她們會不會知道妳在那等？A ：她們有兩台車一部
    都兩個人，優優是跟我講要四個鐘頭，連看門的都抓，還是
    要等？」時間10月4 日0 時50分38秒「（A ：0000000000
    ，B ：0000000000陳）A ：我人我現在要帶回去了。B ：那
    妳帶到我公司。A ：李姐要我帶到她公司，她店，妳想勒？
    李姐要處理要講，妳想要不要帶回去。B ：妳先帶回來再說
    。（旁邊女聲：李姐說要把我保出來她要幫我處理，她準備
    七號找妳講啦）A ：先回家先回家。」時間10月4 日3 時
    18分59秒「（A ：0000000000陳，B ：0000000000）A ：她
    現在妳車上？B ：我要載回去了。B ：我車子開走了。A ：
    那李姐說怎樣？B ：她說要我去她店裡，瓊玉是說李姐七號
    要幫她處理。A ：叫她不要裝，七號星期六，她現在車上？
    B ：對阿，那先帶回公司再說。A ：那載回我公司，遙控在
    我車上，手把旁阿堂在，叫他聽。（B ：阿堂）B （阿堂）
    ：大哥。A ：你現在把他看好，等一下上高速公路不要讓她
    亂動開車門跳車，帶回去公司把她好，我這邊忙完我就回去
    處理。B （阿堂）：好我知道。」時間10月4 日3 時45分
    56秒「（A ：0000000000陳，B ：0000000000）A ：妳們到
    了？B ：下交流道。A ：我約半個鐘頭就回去公司。」時
    間10月4 日3 時45分56秒「（A ：0000000000陳，B ：0000
    000000）A ：妳把她電話拿起來不要讓她打電話。B ：我知
    道，瓊玉說她頭痛，把車上的普拿騰拿上來。A ：妳們都不
    餓我買東西回去給妳們吃。B ：買一點飲料回來，淑真妳要
    喝什麼，都可以。A ：好。」（見前列95年他字第7446號偵
    查卷第12頁反面至13頁反面），可資判斷如下：
  1.被告庚○○、子○○固曾談及「A ：等一下就把她叫上車，
    然後就把車子開走。」、「B ：我知道我不會在這裡修理她
    。」、「A ：講一講帶到車上就載回來。」、「A ：那不要
    緊我們就到她店裡抓人，等看看。」、「A ：她們有兩台車
    一部都兩個人，優優是跟我講要四個鐘頭，連看門的都抓，
    還是要等？」等似有意強行將辛○○帶回阡城公司之對話，
    惟前開對話均是在被告子○○尚未見到告訴人辛○○之前所
    為，況且，被告子○○亦曾表示「我不怕她，我只是想要和
    她聊天又不是什麼」、「對阿我只是要找她聊天而已，剩下
    就淑真，看她怎麼處理」，可認僅為兩人對於應如何向告訴
    人催討債務之討論而已，故被告子○○事後究竟是採取何種
    方式，又是否係以強暴、脅迫或其他非法手段將告訴人辛○○強押上車等，自有疑問。且依據前揭通訊監察內容，可資
    判斷現場尚有告訴人辛○○之阿姨「李莉」及至少5 、6 名
    年輕人在場，該地又於派出所附近，而被告丑○○係負責駕
    車並無下車與告訴人談話，則被告子○○1 人是否得以非法
    或違反告訴人意願之手段強迫告訴人辛○○上車，非屬無疑
    。另再核之告訴人辛○○於警詢中先係稱：我在三重市○○○路與同安街口被綽號「華華」攜帶小弟將我強押上車；當
    天我被綽號「華華」子○○強行帶上車說要跟我講話，當時
    我朋友李姐有在現場跟子○○講說有事好好講，但是子○○
    並不理會，把我推上車就把車子開到中壢等語（95年度他字
    第7446號卷第49頁），後於偵查中卻改稱：95年10月4 日凌
    晨3 點多，在三重大同南路跟同安街口，子○○還有叫小堂
    的人開車擋在我前面，子○○下車叫我上車，我有說不要，
    他叫我上車再說，當時我跟我阿姨李莉在一起，子○○跟我
    阿姨說要跟我講債務的問題，我阿姨說找一個地方說，子○○說找一個咖啡廳講，我以為會去咖啡廳就上車了，原來他
    把我載到庚○○中壢那裡，我並沒有要到那裡等語（見95年
    度偵字第2859 3號卷第656 頁），前後供述不一，亦可徵被
    告子○○應無使用強暴或脅迫手段強拉告訴人上車。
  2.另告訴人辛○○在偵查中雖指訴被告子○○係以找一個咖啡
    廳講為由將其騙上車後，違反其意願載至阡城公司，且一上
    車即遭取走手機云云，惟上開通訊監察譯文於10月4 日0 時
    50分38秒間之對話係顯示「（A ：0000000000，B ：000000
    0000陳）A ：我人我現在要帶回去了。B ：那妳帶到我公司
    。A ：李姐要我帶到她公司，她店，妳想勒？李姐要處理要
    講，你想要不要帶回去。B ：妳先帶回來再說。（旁邊女聲
    ：李姐說要把我保出來她要幫我處理，她準備七號找妳講啦
    ）A ：先回家先回家。」等語，與告訴人所述之情不同，再
    參前開通訊監察譯文時間10月4 日3 時18分59秒所為「妳把
    她電話拿起來不要讓她打電話。」之對話，被告庚○○亦係
    於被告子○○、丑○○快到達阡城公司後始指示將告訴人手
    機拿起，和告訴人所稱：一上車就遭取走電話之情亦不一致
    。另依通訊監察譯文時間10月4 日3 時18分59秒之對話中，
    被告庚○○固向被告丑○○表示：「你現在把他看好，等一
    下上高速公路不要讓她亂動開車門跳車，帶回去公司把她（
    看）好，我這邊忙完我就回去處理」等語，另於10月4 日3
    時45分56秒之對話中則向子○○表示：「A ：妳把她電話拿
    起來不要讓她打電話。B ：我知道，瓊玉說她頭痛，把車上
    的普拿騰拿上來。A ：妳們都不餓我買東西回去給妳們吃。
    B ：買一點飲料回來，淑真妳要喝什麼，都可以。A ：好。
    」（但被告子○○事後是否在未經告訴人同意下，強行取走
    告訴人之手機，及其手段為何，以及被告丑○○在受指示後
    是否即在車上以非法方式壓制告訴人之行動等節，除有告訴
    人之指述外，已無其他事證可資判斷。且在上開對話中，被
    告等人尚且詢問告訴人要喝什麼飲料，告訴人亦加以回答，
    從而被告等人抗辯並無限制告訴人之自由，是否均無可取，
    非無可議。
  3.繼酌以被告子○○在上車前既已曾與告訴人、李莉等人討論
    債務協調之地點，倘被告子○○係以欺騙之方式違反告訴人
    之意願，強行將其載往阡城公司限制自由，並使告訴人無法
    與外界聯絡，則依常情，其阿姨李莉焉有未報警之理。故告
    訴人指稱被告子○○、丑○○曾在車上剝奪其行動自由云云
    ，要與社會生活經驗並不相合。
  4.此外，告訴人在警詢及偵查雖亦指訴被告庚○○、子○○、
    丑○○等三人在將其載回阡城公司後，即將其私行拘禁等語
    。惟查，告訴人在到達阡城公司後，雖迄至翌日其阿姨李莉
    匯款27萬元日被告庚○○之帳戶後，始行離去之事實，固為
    被告等人皆不否認，但如告訴人於此段期間內確實遭到私行
    拘禁或剝奪其行動自由，則訴外人李莉為何均未報警，此已
    悖於常情，業經前述。另依被告及告訴人等人之陳述，當天
    尚有一名綽號「小雅」女子（即被告等人所稱之丙○○，亦
    為上開通訊譯文所載「淑真」）同在車上並一併返回阡城公
    司，而該名女子又為告訴人辛○○向被告庚○○借款之保證
    人，依據常情，其與告訴人間自具有一定之親誼關係，始為
    其擔保債務，然告訴人在警詢及偵查中雖先後證述被告庚○○、子○○、丑○○等人如何分別在車上及阡城公司內壓制
    或剝奪其行動自由之情節，卻從未對於「小雅」當日所扮演
    之角色、於告訴人遭被告等人妨害自由後之反應、其是否亦
    參與妨害自由或私行拘禁之動作，抑或一併遭受限制自由等
    情，卻隻字未提，亦未見該名綽號「小雅」之女子曾經報警
    ，是被告等人抗辯當時並無告訴人使用強暴、脅迫等手段而
    剝奪其行動自由，是告訴人自願留下以解決債務，否則為何
    均無人報警等情，並非毫無依據，自屬合理之懷疑。
  (二)綜前諸情參互以析，公訴人雖舉告訴人辛○○之指述及通訊
    監察譯文為本件認定被告庚○○、子○○、丑○○有共同為
    私行拘禁犯行之證據，然經核諸告訴人辛○○於警詢及偵查
    中所為之證述乃有如上之瑕疵，且與通訊監察譯文之內不盡
    相符，另卷附通訊監察譯文內容亦僅能證明被告庚○○曾經
    指示被告子○○要將告訴人帶回、取走告訴人手機，及指示
    丑○○在要將告訴人看顧好之事，惟對於被告子○○、丑○○在車上是否已著手實行妨害自由之犯行，暨告訴人於阡城
    公司期間是否已遭私行拘禁而剝奪其行動自由，仍無法作為
    確證，從而被告等人在本院所提出之抗辯，即難認為均不可
    採。然告訴人辛○○經本院合法傳喚後均未到場再就上開疑
    問提出說明或證明，亦無法使被告或辯護人就其偵查中之證
    述事項進行詰問，究明真實，至案發當日一同在場之訴外人
    李莉、丙○○等人更從未到案說明以作為本件認定被告等人
    有罪之佐證，是前開告訴人之指述及通訊監察譯文，猶不足
    以作為認定被告等人有罪之事證，公訴人徒以上開事證，即
    遽謂被告庚○○、子○○、丑○○等人必有共同妨害自由或
    私行拘禁訴人之犯行，尚有不足。
五、基上所述，公訴人所舉事證，尚有合理性之懷疑存在，致使
    無從說服本院確信被告庚○○、子○○、丑○○等人有公訴
    人所指罪嫌，此外，復查無其他積極事證足認前開被告等人
    有何私行拘禁之犯行，故依「罪證有疑，利於被告」之原則
    ，不能證明其等犯罪，揆諸首開法條規定及判例意旨，自應
    為被告庚○○、子○○、丑○○無罪之諭知，以昭審慎。
據上論斷，應依刑事訴訟法第299 條第1 項前段、第301 條第1
項，刑法第2 條第1 項前段、修正前刑法第28條、刑法第28條、
第277 條第1 項、第302 條第1 項、修正前刑法第345 條、第41
條第1 項前段、刑法第41條第1 項前段、第2 項、修正前刑法第
51條第5 款、刑法第51條第5 款、第38條第1 項第2 款、第3款
，刑法施行法第1 條之1 ，廢止前罰金罰鍰提高標準條例第2條
，中華民國九十六年罪犯減刑條例第2 條第1 項第3 款、第7條
、第9 條、第10條第1 項，判決如主文。
本件經檢察官江祐丞到庭執行職務。
中    華    民    國    97    年    9     月    23    日
                刑事第十一庭  審判長  法  官  徐蘭萍
                                      法  官  林淑婷
                                      法  官  邱景芬
以上正本證明與原本無異
如不服本判決應於送達後10日內向本院提出上訴狀
                                      書記官  曾千庭
中    華    民    國    97    年    9     月    25    日
附表一：
  ┌──┬────┬─────────────────────────┐
  │編號│被 害 人│被              害              情              形│
  ├──┼────┼─────────────────────────┤
  │1   │丁○○  │於95年2月某日，借款20萬元，每10日1期，每期應給付利│
  │    │        │息2萬元，於交付借款時先預扣3期之利息，實拿14萬元。│
  ├──┼────┼─────────────────────────┤
  │2   │癸○○  │(1)於94年7 月間，借款18萬元，採日日會之方式，以45日│
  │    │        │  為1 期，每期利息32,000元，於交付借款時預扣利息，│
  │    │        │  實拿148,000 元，另須每日平均清償本金4,000 元。  │
  │    │        │(2)上開借款後隔數日，復再借款15萬元，每10日1 期，每│
  │    │        │  期應給付利息3 萬元，於交付借款時預扣1 期之利息，│
  │    │        │  實拿12萬元。                                    │
  ├──┼────┼─────────────────────────┤
  │3   │辛○○  │(1)於95年4 月間某日，借款9 萬元，採日日會之方式，以│
  │    │        │  45日為1 期，每期利息16,000元，於交付借款時預先扣│
  │    │        │  除利息，實拿74,000元，另需每日平均清償本金2,000 │
  │    │        │  元。                                            │
  │    │        │(2)上開借款後約隔2 日，再借款10萬元，每10日1 期，每│
  │    │        │  期應給付利息1 萬元。                            │
  ├──┼────┼─────────────────────────┤
  │4   │壬○○  │(1)於94年10月間某日，借款9 萬元，採日日會之方式，以│
  │    │        │  45日為1 期，每期利息18,000元，於交付借款時預先扣│
  │    │        │  除利息，故實拿72,000元，另以每日清償本金2,000 元│
  │    │        │  計算，於每3 日各清償本金6,000 元。              │
  │    │        │(2)於94年11月間某日，以上開方式，再借款9 萬元，亦實│
  │    │        │  拿72,000元。                                    │
  │    │        │(3)95年2 月間某日，再借款5 萬元，每10日為1 期，每期│
  │    │        │  應給付利息8,000 元。                            │
  ├──┼────┼─────────────────────────┤
  │5   │甲○○  │於95年3月20日借款25萬元，每月應給付利息12萬元，月 │
  │    │        │息48分。（由巫新閔擔任連帶保證人，95年6月起無法清 │
  │    │        │償，甲○○已避居國外）                            │
  └──┴────┴─────────────────────────┘
附表二：
  ┌──┬─────────────┬───┬────────────┐
  │編號│物      品      名      稱│數  量│備                    註│
  ├──┼─────────────┼───┼────────────┤
  │1   │電話簿                    │4本   │桃園縣中壢市○○路268號 │
  │    │                          │      │12樓之15查獲（庚○○所有│
  │    │                          │      │）                      │
  ├──┼─────────────┼───┼────────────┤
  │2   │帳簿                      │3本   │同上（庚○○所有）      │
  ├──┼─────────────┼───┼────────────┤
  │3   │空白商業本票              │11本  │同上（庚○○所有）      │
  ├──┼─────────────┼───┼────────────┤
  │4   │空白借據                  │85張  │同上（庚○○所有）      │
  ├──┼─────────────┼───┼────────────┤
  │5   │甲○○簽發之本票          │6張   │同上（庚○○所有）      │
  ├──┼─────────────┼───┼────────────┤
  │6   │丁○○簽發之本票          │2張   │同上（庚○○所有）      │
  ├──┼─────────────┼───┼────────────┤
  │7   │李惠美簽發之本票及借據    │1份   │同上（庚○○所有）      │
  ├──┼─────────────┼───┼────────────┤
  │8   │曾安綺簽發之本票及借據    │1份   │同上（庚○○所有）      │
  ├──┼─────────────┼───┼────────────┤
  │9   │呂逢坤簽發之本票及借據    │1份   │同上（庚○○所有）      │
  ├──┼─────────────┼───┼────────────┤
  │10  │票號AT0000000支票         │1張   │同上（庚○○所有）      │
  ├──┼─────────────┼───┼────────────┤
  │11  │記帳單                    │6張   │同上（庚○○所有）      │
  ├──┼─────────────┼───┼────────────┤
  │12  │子○○中國信託商業銀行存摺│2本   │同上（子○○所有）      │
  ├──┼─────────────┼───┼────────────┤
  │13  │子○○台新銀行存摺        │1本   │同上（子○○所有）      │
  ├──┼─────────────┼───┼────────────┤
  │14  │子○○臺灣郵政股份有限公司│1本   │同上（子○○所有）      │
  │    │存摺                      │      │                        │
  ├──┼─────────────┼───┼────────────┤
  │15  │庚○○中國信託商業銀行存摺│1本   │同上（庚○○所有）      │
  ├──┼─────────────┼───┼────────────┤
  │16  │庚○○臺北富邦銀行存摺    │1本   │同上（庚○○所有）      │
  ├──┼─────────────┼───┼────────────┤
  │17  │庚○○臺北富邦銀行金融卡  │1張   │同上（庚○○所有）      │
  ├──┼─────────────┼───┼────────────┤
  │18  │現金                      │2萬元 │同上（子○○所有）      │
  ├──┼─────────────┼───┼────────────┤
  │19  │行動電話（含SIM卡）       │5支   │同上（其中WINIIA501型及 │
  │    │                          │      │諾基亞3129型行動電話為劉│
  │    │                          │      │碧珠所有，其餘為庚○○所│
  │    │                          │      │有）                    │
  ├──┼─────────────┼───┼────────────┤
  │20  │李惠美簽發之本票及借據    │5份   │臺北縣新莊市○○街81巷4 │
  │    │                          │      │弄6 號1 樓查獲（庚○○所│
  │    │                          │      │有）                    │
  ├──┼─────────────┼───┼────────────┤
  │21  │甲○○簽發之本票及借據    │3份   │同上（庚○○所有）      │
  ├──┼─────────────┼───┼────────────┤
  │22  │甲○○簽發之借據          │7張   │同上（庚○○所有）      │
  ├──┼─────────────┼───┼────────────┤
  │23  │陳睫簽發之本票及借據      │4份   │同上（庚○○所有）      │
  ├──┼─────────────┼───┼────────────┤
  │24  │駱愛華簽發之本票及借據    │2份   │同上（庚○○所有）      │
  ├──┼─────────────┼───┼────────────┤
  │25  │壬○○簽發之本票及借據    │7份   │同上（庚○○所有）      │
  ├──┼─────────────┼───┼────────────┤
  │26  │丙○○簽發之本票及借據    │8份   │同上（庚○○所有）      │
  ├──┼─────────────┼───┼────────────┤
  │27  │范慧敏簽發之本票及借據    │10份  │同上（庚○○所有）      │
  ├──┼─────────────┼───┼────────────┤
  │28  │洪秋萍簽發之本票及借據    │3份   │同上（庚○○所有）      │
  ├──┼─────────────┼───┼────────────┤
  │29  │陳雪琴簽發之本票及借據    │4份   │同上（庚○○所有）      │
  ├──┼─────────────┼───┼────────────┤
  │30  │劉欣怡簽發之本票及借據    │4份   │同上（庚○○所有）      │
  ├──┼─────────────┼───┼────────────┤
  │31  │李憶玲簽發之本票及借據    │4份   │同上（庚○○所有）      │
  ├──┼─────────────┼───┼────────────┤
  │32  │曾安綺簽發之本票及借據    │2份   │同上（庚○○所有）      │
  ├──┼─────────────┼───┼────────────┤
  │33  │張宜蓁簽發之本票及借據    │2份   │同上（庚○○所有）      │
  ├──┼─────────────┼───┼────────────┤
  │34  │陳燕玲簽發之本票及借據    │1份   │同上（庚○○所有）      │
  ├──┼─────────────┼───┼────────────┤
  │35  │何淑禎簽發之本票及借據    │1份   │同上（庚○○所有）      │
  ├──┼─────────────┼───┼────────────┤
  │36  │許巧娟簽發之本票及借據    │1份   │同上（庚○○所有）      │
  ├──┼─────────────┼───┼────────────┤
  │37  │余瑞美簽發之本票及借據    │1份   │同上（庚○○所有）      │
  ├──┼─────────────┼───┼────────────┤
  │38  │葉淑美簽發之本票及借據    │1份   │同上（庚○○所有）      │
  ├──┼─────────────┼───┼────────────┤
  │39  │曾其沁簽發之本票及借據    │1份   │同上（庚○○所有）      │
  ├──┼─────────────┼───┼────────────┤
  │40  │蕭如光簽發之本票及借據    │1份   │同上（庚○○所有）      │
  ├──┼─────────────┼───┼────────────┤
  │41  │董善志簽發之本票及借據    │1份   │同上（庚○○所有）      │
  ├──┼─────────────┼───┼────────────┤
  │42  │廖裕建簽發之本票及借據    │1份   │同上（庚○○所有）      │
  ├──┼─────────────┼───┼────────────┤
  │43  │記帳單                    │5張   │同上（庚○○所有）      │
  ├──┼─────────────┼───┼────────────┤
  │44  │支票影本                  │1張   │同上（庚○○所有）      │
  ├──┼─────────────┼───┼────────────┤
  │45  │林渼惠駕照影本            │1張   │同上（庚○○所有）      │
  ├──┼─────────────┼───┼────────────┤
  │46  │鐘鶴婷駕照影本            │1張   │同上（庚○○所有）      │
  ├──┼─────────────┼───┼────────────┤
  │47  │余瑞美身分證影本          │1張   │同上（庚○○所有）      │
  ├──┼─────────────┼───┼────────────┤
  │48  │何淑禎身分證影本          │1張   │同上（庚○○所有）      │
  ├──┼─────────────┼───┼────────────┤
  │49  │許巧娟身分證影本          │1張   │同上（庚○○所有）      │
  ├──┼─────────────┼───┼────────────┤
  │50  │謝政勳身分證影本          │1張   │同上（庚○○所有）      │
  ├──┼─────────────┼───┼────────────┤
  │51  │葉淑美身分證影本          │1張   │同上（庚○○所有）      │
  ├──┼─────────────┼───┼────────────┤
  │52  │廖裕建簽發之本票          │2張   │同上（庚○○所有）      │
  ├──┼─────────────┼───┼────────────┤
  │53  │甲○○簽發之本票          │3張   │同上（庚○○所有）      │
  ├──┼─────────────┼───┼────────────┤
  │54  │田淑珍簽發之本票          │3張   │同上（庚○○所有）      │
  ├──┼─────────────┼───┼────────────┤
  │55  │林燕玉簽發之本票          │1張   │同上（庚○○所有）      │
  ├──┼─────────────┼───┼────────────┤
  │56  │林渼惠簽發之本票          │1張   │同上（庚○○所有）      │
  ├──┼─────────────┼───┼────────────┤
  │57  │票號 AT0000000號支票      │1張   │同上（庚○○所有）      │
  ├──┼─────────────┼───┼────────────┤
  │58  │空信封袋                  │101個 │同上（庚○○所有）      │
  ├──┼─────────────┼───┼────────────┤
  │59  │陳雪琴、劉欣怡、甲○○、黃│各一張│同上（庚○○所有）      │
  │    │美玉、巫新閔、陳睫、李惠美│      │                        │
  │    │、李憶玲、丙○○、范慧敏、│      │                        │
  │    │蕭如允、陳燕玲、石彬宏、張│      │                        │
  │    │宜蓁、曾其沁、董善志之身分│      │                        │
  │    │證影本                    │      │                        │
  └──┴─────────────┴───┴────────────┘
附表三：
  ┌──┬─────────────┬───┬────────────┐
  │編號│物      品      名      稱│數  量│備                    註│
  ├──┼─────────────┼───┼────────────┤
  │1   │阡城公司營利事業登記證    │1張   │桃園縣中壢市○○路268號 │
  │    │                          │      │12樓之15查獲（庚○○所有│
  │    │                          │      │）                      │
  ├──┼─────────────┼───┼────────────┤
  │2   │互助會單                  │3張   │台北縣新莊市○○街81巷4 │
  │    │                          │      │弄6 號1 樓查獲（庚○○所│
  │    │                          │      │有）                    │
  └──┴─────────────┴───┴────────────┘


司法院資訊處製作；財團法人民間司法改革基金會備份。
